臺灣高雄地方法院刑事判決　　　　　　　　　　　　八十九年度易字第五九號
　　公　訴　人　臺灣高雄地方法院檢察署檢察官
　　被　　　告　甲○○
右列被告因業務侵占案件，經檢察官提起公訴（八十九年度偵字第六八０四號），本
院判決如左：
    主  文
甲○○意圖為自己不法之所有，而侵占對於業務上所持有之物，處有期徒刑陸月，如
易科罰金，以參佰元折算壹日。
    事  實
一、甲○○於民國八十八年六月二十五日起，受僱於乙○○與他人合夥經營之高雄縣
    岡山鎮○○路蝦兵蟹將海鮮碳烤屋（下稱蝦兵蟹將）擔任會計，負責該店之記帳
    、收款及付款等工作，為從事會計業務之人。於八十八年九月十七日離職時，竟
    意圖為自己不法之所有，基於侵占之犯意，將其於任職期間業務上持有之該店內
    款項，計有：營業收入款部分為新台幣（下同）二萬九千五百三十一元，廠商貨
    款有一萬四千六百十二元（其中「積樂」貨款四千元，「瑞發」貨款二千二百三
    十元，「天立行」貨款八千三百八十二元）、綽號「文玉」者寄放於蝦兵蟹將之
    現金五千元，店內零用金三千元，共計五萬二千一百四十三元，以變易持有為所
    有之意思，予以侵占入己花用。嗣於八十八年九月十八日為該店負責人乙○○發
    現而查獲上情。
二、案經乙○○訴請臺灣高雄地方法院檢察署檢察官偵查起訴。
    理  由
一、訊據被告甲○○對於離職時將上開廠商貨款、寄放款及店內零用金帶走並未歸還
    一節固不諱言，惟矢口否認有何侵占之犯意，辯稱：伊並未帶走營業收入款，其
    中二萬元係乙○○借款，九千五百三十一元係在丙○○那邊，並未移交給伊；又
    因為當時乙○○積欠伊薪資一萬多元，伊係以該筆金錢抵償薪資，多餘之金錢之
    後再還給她，但乙○○一直未找伊會算云云。惟查：
（一）右揭被告侵占營業收入款二萬九千五百三十一元之事實，業據告訴人乙○○於
      偵查及本院調查時指訴綦詳，且該店自八十八年九月一日至同年月九日之營業
      額為四萬一千四百七十五元（見告訴人提出之帳本第六頁），被告在其製作之
      帳本（見帳本第二頁）上卻記載為一萬一千九百四十四元，其中差額共二萬九
      千五百三十一元，有告訴人提出之帳本一本在卷可稽，被告雖以上開差額中之
      二萬元係告訴人乙○○之借款，而九千五百三十一元在丙○○那邊等詞置辯，
      然對於上開二萬元借款一節，告訴人乙○○固不爭執，惟告訴人乙○○亦陳述
      ：伊於借款後隔日即將上開借款歸還等語（見本院九十年八月二十一日訊問筆
      錄），而證人丙○○亦證述被告自八十九年七月份即開始管理店裡財務，伊於
      八十九年八月底卸任時，並未帶走任何現金，且自九月一日起至同月九日止之
      現金部分均由甲○○管理等語明確（見本院九十一年一月四日訊問筆錄），復
      參以被告為蝦兵蟹將之會計，負責該店之記帳工作，於所保管之營收現金與帳
      冊記載不符時，應立即向店主反映查明，詎其於上開金額有誤時，並未反映，
      顯違常情，所辯是否屬實已有可疑。況被告就其所辯情詞，復無法提供相關證
      據供本院調查審認，足見其所辯顯係事後卸責之詞，自不足採。另證人丁○○
      雖於本院調查時到庭證稱：乙○○有向櫃臺借二萬元，後來好像沒有補進去等
      語（見本院九十年八月二十四日訊問筆錄），然就告訴人乙○○是否有歸還上
      開款項一節，渠並無法為肯定之陳述，純係其個人臆測之詞，依刑事訴訟法第
      一百六十條規定，不得作為證據，是尚難以上開證詞遽為被告有利之認定。
（二）又被告攜走上開廠商貨款、寄放款及零用金部分，業經被告於本院審理時供承
      不諱，核與告訴人所指述之情節相符，且被告書立予告訴人侵占蝦兵蟹將之金
      額統計表及和解書內，已表明廠商部分「積樂」有四千元，「瑞發」二千二百
      三十元，「天立行」八千三百八十二元，「文玉」五千元，零用金有三千元，
      此有上開統計表及和解書各一份足按，被告雖另以取走係欲抵償薪資之情詞置
      辯，然渠於八十八年九月十八日簽立之自白書，卻僅坦承侵占公司款項，對於
      抵償積欠薪資一節隻字未提，況被告係於八十八年九月十七日自行離職，其半
      個月薪水僅約一萬餘元，而於離職時攜走款項高達五萬餘元，且被告於事後給
      予告訴人之金額統計表上，原表示欲於同年十月十日返還上開廠商款項，並另
      要求給付積欠之薪資，足見被告於攜走上開款項時，並未有欲以上開款項抵償
      薪資之意，被告所辯，顯係事後卸責之詞，不足採信。此外，復有告訴人就被
      告侵占蝦兵蟹將款項所製作之明細表一份在卷可資佐證。
      綜上所述，被告所辯尚難採信，本件事證明確，其犯行堪予認定。
二、按被告為蝦兵蟹將之會計，店內營業收入款、廠商貨款、寄放款及零用金均係其
    業務上所持有之物，被告將業務上持有之上開款項，易持有為所有，予以侵占入
    己，核其所為，係犯刑法第三百三十六條第二項之業務侵占罪。又被告係於離職
    時始起意侵占上開款項，已如前述，公訴人認被告所為係連續犯，容有未洽，應
    予更正。審酌被告素行良好，有卷附台灣高等法院被告全國前案紀錄表一份可按
    ，此次僅因一時失慮，偶罹刑典，犯罪情節尚非重大，犯後坦承部分犯行，與告
    訴人部分達成民事和解，並歸還部分款項，已降低告訴人之損害及侵占所得尚屬
    非鉅等一切情狀，量處如主文所示之刑，並諭知易科罰金之折算標準（被告行為
    後，刑法第四十一條第一項業於九十年一月十二日修正生效，被告所犯之罪係得
    宣告易科罰金之罪，參照台灣高等法院九十年法律座談會結論意見，爰逕依修正
    後刑法第四十一條第一項規定諭知易科罰金之折算標準，毋庸比較新舊法）。
三、公訴意旨另以：被告甲○○於該店任職期間，竟意圖為自己不法之所有，並基於
    概括之犯意，於在職期間內，連續趁其管理店內收款工作之機會，將其業務上持
    有之客人消費款二萬四千四百六十九元，以變易持有為所有之意思，予以侵占入
己花用，因認被告此部分亦涉有連續業務侵占之罪嫌云云。
（一）公訴人認被告涉犯此部分之犯行，係以被告向客人收取消費全額後，卻於帳單
      上記載打折並將打折款項予以侵占入己，並有告訴人製作之統計明細表與消費
      帳單多張可參為其主要論據云云。訊據被告甲○○固不否認「蝦兵蟹將」之消
      費方式，若係持優待卡消費之客人，需先憑卡在帳單背面上以鉛筆刷上卡號，
      再經店內幹部簽名確認後，方可以八或九折計算消費款，惟堅詞否認有何侵占
      客人消費款之犯行，辯稱：有部分客人在消費結帳後，雖未持卡，但告知伊係
      持有優待卡之客戶，僅係一時忘記攜卡消費，仍要求打折，或者是老闆之友人
      前來消費，雖未帶優待卡，仍給予打折優待，而且消費款項之單據都是由公司
      股東的老婆每日核對等語。
（二）按犯罪事實應依證據認定之，無證據不得推定其犯罪事實，刑事訴訟法第一百
      五十四條定有明文。次按，告訴人之告訴，係以使被告受刑事訴追為目的，是
      其陳述是否與事實相符，仍應調查其他證據以資審認，最高法院五十二年台上
      字第一三００號著有判例可供查考。再按，犯罪事實之認定，應憑真實之證據
      ，倘證據是否真實尚欠明顯，自難以擬制推測之方法，為其判斷之基礎，最高
      法院五十三年台上字第六五六號著有判例可資參照。
（三）經查：證人即「蝦兵蟹將」之負責人丙○○於本院調查時到庭證稱：客人消費
      所得收入原則上是連同消費的估價單當日就交給伊核對，也會有股東的老婆去
      查帳等語（見本院九十年三月二十日訊問筆錄），則證人丙○○在收受「蝦兵
      蟹將」當日之消費款及消費估價單後，自應對照客戶估價單及所收取之消費金
      額是否相符，以及若有消費打折之情形，是否符合店內消費打折之規定等情形
      ，若有不符，即應向被告詢問或追討不足之款項；再者，一般商家在為商業行
      為時，雖有固定之營運方式（含廣告手法、促銷方式、各類折扣模式等），惟
      在商業競爭之情形下，經營者為求爭取業績及客源，往往亦有變通之辦法及作
      法，在需持優待卡消費方可獲得折扣或贈品之商家，在熟稔之消費者及符合折
      扣之要件之消費者（如持有優待卡，惟當時並未攜卡消費）要求下，經營者亦
      往往會應允未持優待卡消費者同享有折扣或贈品之優惠，此為社會一般商業營
      運行為所常見，證人丙○○既在收受由被告所交付「蝦兵蟹將」每日之消費收
      入及消費估價單後，並未向被告表示金額有何不符之處，亦從未對被告為何未
      依規定，即對至「蝦兵蟹將」消費之客戶為折扣之行為提出質疑，佐以右述社
      會商業行為營運現狀，被告上開辯詞尚非全然不可採信；在無其他佐證之情形
      下，難認被告確有侵占此部分客戶消費款之犯行存在。雖證人丙○○證稱：因
      當時被告將侵占金額之估價單穿插在可依規定打折之估價單內，故未發現云云
      ，然此部分既與一般商家必然每日仔細核對營運收入款之情形有異，自不堪採
      信。綜上所述，公訴人認被告所為該當於刑法上侵占罪之構成要件尚有未洽，
      自難由本院對被告此部分之行為繩之以侵占之犯行，此外復查無其他積極證據
      足資證明被告就此部分行為有何侵占之犯行，惟公訴人認被告此部分行為與本
      院前述對被告論罪科刑部分有裁判上一罪之連續犯關係，爰就被告此部分行為
      不另為其無罪之諭知，併予敘明。
四、告訴意旨又謂：被告甲○○於該店任職期間，竟意圖為自己不法之所有，並基於
    概括之犯意，於在職期間內，連續趁其管理店內帳務工作之機會，將下列其業務
    上持有之款項，以變易持有為所有之意思，予以侵占入己花用：經常謊稱投幣式
    ＫＴＶ故障，偽造請款單請款；且偽造收據，以少報多；以及小費箱及投幣式電
    話內之款項。因認被告此部分亦涉有連續業務侵占之罪嫌云云。惟此部分未據檢
    察官提起公訴，被告復堅詞否認有上揭侵占犯行，告訴人雖有提供部分單據，惟
    依其提出之單據，亦無足證明被告有侵占上開款項之行為，告訴人之指訴復頗多
    個人臆測之詞，自難佐認被告有此部分之犯行。本院復查無其他證據足資證明被
    告此部分犯罪，則此部分行為與本件即不具連續犯之裁判上一罪關係，本院自無
    從併予審究，附此敘明。
據上論斷，應依刑事訴訟法第二百九十九條第一項前段，刑法第三百三十六條第二項
、修正後第四十一條第一項前段，罰金罰鍰提高標準條例第一條前段、第二條，判決
如主文。
本案經檢察官陳建和到庭執行職務。
中      華      民      國     九十一     年     七     月     十九     日
                                  臺灣高雄地方法院刑事第六庭
                                      審判長  法  官    趙家光
                                              法  官    邱明弘
                                              法  官    邱泰錄
右正本證明與原本無異。
如不服本判決，應於判決送達後十日內，向本院提出上訴狀。
                                              書記官    林慧君
中    華    民    國      九十一      年      七      月      十九      日
附錄本件論罪條文：
中華民國刑法第三百三十六條
(公務公益侵占罪、業務侵占罪)
對於公務上或因公益所持有之物，犯前條第一項之罪者，處一年以上七年以下有期徒
刑，得併科五千元以下罰金。
對於業務上所持有之物，犯前條第一項之罪者，處六月以上五年以下有期徒刑，得併
科三千元以下罰金。
前二項之未遂犯罰之。
